臺灣屏東地方法院民事判決
110年度訴字第468號
原      告  王慧玉  

訴訟代理人  蕭能維律師
複 代理 人  孫紹浩律師
被      告  錢卉菱  


訴訟代理人  鄭伊鈞律師
            陳錦昇律師
上列當事人間請求返還土地等事件，本院於民國111年2月8日言
詞辯論終結，判決如下：
    主      文
一、被告應自坐落屏東縣○地○鄉○○段○○○○地號土地上門牌號碼同
    鄉民族巷三○號房屋（即同段八九建號建物，及如附圖一所
    示第一層面積二一二‧九六平方公尺暫編二二七建號建物）
    遷出，及將該土地如附圖二所示編號A部分面積五二平方公
    尺內之水泥鋪面、水泥物體除去，並將上開房屋及同段一○
    七六地號土地騰空返還原告。
二、被告應自民國一○九年八月五日起至返還前項房屋、土地之
    日止，按月給付原告新台幣貳仟貳佰玖拾參元。
三、原告其餘之訴駁回。
四、訴訟費用由被告負擔。
五、本判決原告勝訴部分，於原告以新台幣肆拾貳萬元供擔保後
    ，得假執行；但被告如以新台幣壹佰貳拾伍萬柒仟陸佰伍拾
    元為原告預供擔保，得免為假執行。
六、原告其餘假執行之聲請駁回。
    事實及理由
一、本件原告起訴時，訴之聲明為：㈠被告應自坐落屏東縣○地○
    鄉○○段0000地號土地（下稱系爭土地）上門牌號碼同鄉ＯＯ巷
    00號房屋（即同段00建號建物，及如附圖一所示第1層面積2
    12.96平方公尺暫編227建號建物，以下合稱系爭房屋）遷出
    ，並將系爭房屋、土地騰空返還原告。㈡被告應自民國109年
    8月1日起至返還系爭房屋、土地之日止，按月給付原告新台
    幣（下同）5,000元。於訴狀送達後，原告訴之聲明改為：㈠
    被告應自系爭房屋遷出，及將系爭土地如附圖二所示編號A
    部分面積52平方公尺內之水泥鋪面、水泥物體（以下合稱系
    爭物品）除去，並將系爭房屋、土地騰空返還原告。㈡被告
    應自109年8月5日起至返還系爭房屋、土地之日止，按月給
    付原告5,000元。原告變更、追加之訴與原訴，均係基於被
    告占用系爭房屋、土地所衍生之紛爭，主要爭點有其共同性
    ，各請求利益之主張在社會生活上可認為有所關連，且原請
    求之訴訟及證據資料得於後請求之審理予以利用，堪認其請
    求之基礎事實同一，則原告所為訴之追加，合於民事訴訟法
    第255 條第1 項第2 款規定，應予准許。
二、原告主張：原告經由強制執行程序得標買受系爭房屋、土地
    ，於109年8月5日取得所有權，惟系爭房屋、土地均遭被告
    占用，被告並於系爭土地如附圖二所示編號A部分面積52平
    方公尺鋪設水泥及埋設水泥物體（即系爭物品）。被告占用
    系爭房屋、土地，並無合法權源，原告得依民法第767條第1
    項規定，請求被告將系爭物品除去，將系爭房屋、土地騰空
    返還原告。又被告占用系爭房屋、土地，受有相當於租金之
    利益，並無法律上之原因，致原告受有損害，原告得依民法
    第179條規定，請求被告按月給付原告5,000元以返還不當得
    利等語，並聲明：㈠被告應自系爭房屋遷出，及將系爭物品
    除去，並將系爭房屋、土地騰空返還原告。㈡被告應自109年
    8月5日起至返還系爭房屋、土地之日止，按月給付原告5,00
    0元。㈢原告願供擔保請准宣告假執行。 
三、被告則以：系爭房屋、土地前為訴外人蔡金縉所有，惟因蔡
    金縉無原住民身分，故借名登記於訴外人麥毓雯名下。蔡金
    縉於104年6月24日與被告及訴外人陳青輝簽訂房地使用權讓
    渡書，將系爭房屋、土地之使用權讓與被告，為期30年，該
    法律關係之性質屬於租賃契約；雙方復與麥毓雯於105年4月
    6日成立調解，將系爭房屋、土地使用期限展延至135年6月5
    日止。嗣系爭房屋、土地之所有權由原告取得，即應類推適
    用民法第425條第1項規定，認為上開租賃契約對於原告仍繼
    續存在，則被告占用系爭房屋、土地，自有正當權源。縱認
    被告之占用並無法律上之原因，原告請求償還之不當得利價
    額，亦屬過高等語，資為抗辯，並聲明：㈠原告之訴及假執
    行之聲請均駁回。㈡如受不利之判決，被告願供擔保請准宣
    告免為假執行。
四、下列事項，為兩造所不爭執（見本院卷第187至188頁），並
    有土地及建物登記謄本、異動索引、房地使用權讓渡契約書
    、公證書、調解書、照片附卷可稽（見本院卷第45至51、10
    7至119、125至133、143至177、203至213頁），復經調閱本
    院108年度司執字第37700號拍賣抵押物強制執行事件卷宗（
    下稱執行卷）查明無訛，另經本院會同屏東縣里港地政事務
    所測量員到場勘測屬實，製有勘驗筆錄及土地複丈成果圖在
    卷可憑（見本院卷第249至251、259頁），堪認為真實：
　㈠系爭土地與其地上之系爭房屋前由麥毓雯於99年間買受取得
    所有權，系爭土地及同段00建號建物於99年6月21日辦畢所
    有權移轉登記。
　㈡麥毓雯以系爭土地及同段00建號建物為蔡金縉設定500萬元之
    抵押權，於99年6月21日辦畢登記；又以系爭土地及同段00
    建號建物為訴外人中租迪和股份有限公司（下稱中租公司）
    設定300萬元之最高限額抵押權，於105年8月26日辦畢登記
    。
　㈢蔡金縉與被告、陳青輝於104年6月24日簽訂如本院卷第126至
    127頁所示之房地使用權讓渡契約書，經臺灣高雄地方法院
    所屬民間公證人黃庭和於同日作成104年度雄院民公庭字第0
    513號公證書。
　㈣被告、陳青輝以蔡金縉、麥毓雯為相對人，向高雄市鳳山區
    調解委員會聲請調解，於105年4月6日調解成立，調解書內
    容如本院卷第129頁所示。
　㈤中租公司以本院107年度司拍字第41號拍賣抵押物裁定為執行
    名義，聲請本院以108年度司執字第37700號拍賣抵押物民事
    強制執行事件，對系爭房屋、土地為強制執行，經原告於10
    9年7月21日以總價115萬2,800元拍定，109年8月5日領得權
    利移轉證書。
　㈥系爭土地上有系爭房屋（門牌號碼同鄉ＯＯ巷00號，即同段00
    建號建物及如附圖一所示第1層面積212.96平方公尺暫編200
    建號建物），如附圖二所示編號A部分面積52平方公尺內經
    鋪設水泥，共規劃38處空格，部分空格埋設不明圓形水泥物
    體。
五、本件爭點為：
  ㈠被告占用系爭房屋、土地，有無合法權源？
  ㈡原告請求償還之不當得利價額，是否相當？ 
六、本院判斷如下：　　
　㈠⒈按國家應保障原住民族之地位，對其經濟土地予以保障扶
      助並促其發展，其辦法另以法律定之，此觀憲法增修條文
      第10條第12項規定自明。又原住民取得原住民保留地所有
      權，如有移轉，以原住民為限。本辦法所稱原住民保留地
      ，指為保障原住民生計，推行原住民行政所保留之原有山
      地保留地及經依規定劃編，增編供原住民使用之保留地。
      原住民取得原住民保留地所有權後，除政府指定之特定用
      途外，其移轉之承受人以原住民為限。山坡地保育利用條
      例第37條第2項，及依該條第6項授權原住民族委員會訂定
      之原住民保留地開發管理辦法第3條、第18條第1項分別定
      有明文。蓋原住民保留地乃文化經濟發展之載體，與原住
      民族文化及經濟生活保障，密不可分；立法者為維護、保
      障原住民族文化與經濟土地權利，延續文化多元性，自得
      制定保障原住民族權益之相關法規，以賦與制度性之保障
      。前揭山坡地保育利用條例第37條第2項及原住民保留地
      開發管理辦法第18條第1項規定（以下合稱系爭規定），
      乃為確保原住民保留地永續供原住民（族）所用，以落實
      維護、保障原住民族文化、經濟土地及生存權而制定之法
      規，係基於國家保障原住民族地位之政策，權衡各方利益
      後所為之特別立法，屬於民法第71條之禁止規定。從而，
      當事人為規避系爭規定之適用，以迂迴方法達成該規定所
      禁止之相同效果之行為，違反系爭規定意旨，依民法第71
      條本文規定，自屬無效（最高法院108年度台上大字第163
      6號民事裁定、89年度台上字第1714號民事判決意旨參照
      ）。
　　⒉次按債權讓與契約係以移轉特定債權為其標的，屬於處分
      行為，債權讓與契約發生效力時，債權即移轉予相對人，
      為準物權契約。債權之讓與，固於讓與人與受讓人間意思
      表示合致，即發生債權移轉之效力，並於讓與人或受讓人
      依民法第297條第1項之規定，通知債務人時，對於債務人
      發生效力，惟仍以讓與人為讓與時，對債務人已有債權之
      存在為必要。若所讓與之債權為定有期限或附有停止條件
      者，更需於該期限屆至或條件成就時，始生債權移轉之效
      力（最高法院95年度台上字第1069號民事判決意旨參照）
      。是以，倘讓與人為讓與時，對債務人尚未有債權存在，
      亦未約定俟將來債權發生時移轉其債權者，該債權讓與契
      約即係以自始客觀不能之給付為標的，依民法第246條第1
      項前段規定，應屬無效。
　　⒊經查：
　　　⑴系爭土地前為國有之原住民保留地（山地保留地），於5
        9年間辦畢總登記，83年間為訴外人王欽成設定地上權
        ，97年間因地上權期間屆滿而移轉登記為王欽成所有，
        99年因買賣而移轉登記為麥毓雯（為魯凱族山地原住民
        ）所有，末因強制執行而由原告（為排灣族山地原住民
        ）取得所有權等情，有土地登記謄本、異動索引、戶籍
        資料附卷可稽（見本院卷第143至163頁、執行卷第32、
        202頁），則依系爭規定，系爭土地原不得移轉為非原
        住民所有。而蔡金縉並無原住民身分，為被告自承在卷
        （見本院卷第187頁），並有戶籍資料附卷可稽（見本
        院卷第275頁），縱認蔡金縉與麥毓雯約定系爭土地以
        麥毓雯之名義登記，而仍由蔡金縉為管理、使用、處分
        ，亦即雙方間就系爭土地成立借名登記契約，依前揭⒈
        之說明，該契約仍屬違反系爭規定，依民法第71條本文
        規定，而為無效。
　　　⑵又蔡金縉與被告、陳青輝於104年6月24日簽訂房地使用
        權讓渡契約書，約定將「系爭土地、門牌號碼同鄉ＯＯ村
        ＯＯ巷00號房屋（1層，面積190.8平方公尺，即同段89建
        號建物）及其他地上物暨未辦保存登記建物」之使用權
        ，以價金220萬元讓渡予被告、陳青輝，該契約並經公
        證等情，固有上開房地使用權讓渡契約書、公證書附卷
        可稽（見本院卷第125至127頁）。惟使用權為以財產上
        利益為標的之權利（財產權），且非法律或習慣所創設
        之物權，則其性質即屬於債權。蔡金縉與被告、陳青輝
        雖就系爭土地之使用權（債權）成立讓與契約，然系爭
        土地為麥毓雯所有，蔡金縉並無從依借名登記契約取得
        就系爭土地為管理、使用、收益之權利，有如前述，則
        其就系爭土地原無使用權存在，其復未與被告、陳青輝
        約定於將來取得使用權時移轉其使用權，則依前揭⒉之
        說明，上開房地使用權讓渡契約書關於系爭土地之使用
        權讓與部分，即屬以自始客觀不能之給付為契約標的者
        ，依民法第246條第1項前段規定，即屬無效，被告自未
        因而取得系爭土地之使用權。
    ⒋⑴按稱租賃者，謂當事人約定，一方以物租與他方使用收
　　　　益，他方支付租金之契約。出租人於租賃物交付後，承
        租人占有中，縱將其所有權讓與第三人，其租賃契約，
        對於受讓人仍繼續存在。前項規定，於未經公證之不動
        產租賃契約，其期限逾5年或未定期限者，不適用之。
        民法第421條、第425條固分別定有明文。而租賃契約之
        成立，雖不以出租人對於租賃物有所有權為要件，且第
        三人如得所有人同意而為出租時，亦得類推適用民法第
        425條之規定，惟民法第425條所謂對於受讓人繼續存在
        之租賃契約，係指同法第421條第1項所定意義之契約而
        言（最高法院65年度台上字第156號、92年度台上字第2
        299號民事判決意旨參照）。本件蔡金縉與被告、陳青
        輝所簽訂之房地使用權讓渡契約書，其名稱及內文均已
        表明為使用權之讓渡，而非租賃，且其第7條約定使用
        年限為30年（見本院卷第126頁），復無使用年限屆至
        後返還系爭房屋、土地之約定，足證雙方均不欲受民法
        第449條第1項（租賃契約最長期限）、第455條（租賃
        物返還義務）規定之拘束，則該房地使用權讓渡契約之
        性質，顯然並非民法第421條所定之租賃契約。
　　　⑵次按類推適用，係就法律未規定之事項，比附援引與其
        性質相類似之規定，加以適用，為基於平等原則及社會
        通念以填補法律漏洞的方法，倘無法律漏洞，自不生類
        推適用而補充之問題。而民法第425條第1項規定之買賣
        不破租賃原則，係立法者考量承租人多為經濟上弱勢者
        ，倘出租人將不動產所有權讓與第三人，而使承租人之
        權利義務任意變動，將對承租人權益保障不足，因此將
        原屬債權性質之租賃契約，賦與物權化之效力。本件被
        告、陳青輝受讓系爭房屋、土地使用權所支付之價金為
        220萬元，係由其等於簽約當日交付同額銀行本票並兌
        現等情，業經約明於房地使用權讓渡契約書第3、4條（
        見本院卷第126頁），尚難謂被告為經濟上之弱勢者。
        揆諸前揭民法第425條第1項之規範目的，及租賃契約與
        使用權讓與契約於本質上之差異，尚難認蔡金縉與被告
        、陳青輝間之房地使用權讓渡契約，有類推適用民法第
        425條第1項規定，使該契約效力對原告繼續存在之餘地
        。
　　⒌按所有人對於無權占有或侵奪其所有物者，得請求返還之
      。對於妨害其所有權者，得請求除去之。有妨害其所有權
      之虞者，得請求防止之。民法第767條第1項定有明文。本
      件蔡金縉與被告、陳青輝間之房地使用權讓渡契約書，於
      系爭土地之使用權讓與部分，不生效力，被告並未因而取
      得系爭土地之使用權；且該房地使用權讓渡契約書，並無
      從類推適用民法第425條第1項規定，亦即不得對抗系爭房
      屋、土地之受讓人，均有如前述。從而，被告對於系爭房
      屋、土地之所有權人即原告而言，並無占有之合法權源存
      在，原告依民法第767條第1項規定，請求被告自系爭房屋
      遷出，及將系爭物品除去，並將系爭房屋、土地騰空返還
      原告，洵屬有據。
　㈡⒈次按無法律上之原因而受利益，致他人受損害者，應返還
　　　其利益。雖有法律上之原因，而其後已不存在者，亦同。
      不當得利之受領人，除返還其所受之利益外，如本於該利
      益更有所取得者，並應返還。但依其利益之性質或其他情
      形不能返還者，應償還其價額。民法第179條、第181條分
      別定有明文。又無權占有他人房屋，占有人可能獲得相當
      於租金之利益，為社會通常之觀念，則房屋所有權人至少
      即受有上開未能取得租金之損害。而房屋性質不能脫離土
      地之占有而存在，故房屋租金應以建築物及其坐落基地之
      總價額為基準核計之。
　　⒉經查：系爭土地為山坡保育區林業用地，系爭房屋中之同
      段89建號建物為加強磚造1層農舍，屋頂經搭設鐵皮，暫
      編227建號建物則為加強磚造蓋鐵皮平房及鐵皮棚，系爭
      房屋之西側為水泥空地；又系爭土地距離三地門鄉青山派
      出所車程約10分鐘，附近均為山坡地，無商業活動等情，
      有土地及建物登記謄本、照片、屏東縣里港地政事務所10
      8年11月29日建物複丈成果圖（即附圖一）、本院勘驗筆
      錄附卷可稽（見本院卷第45至49、107至119頁、執行卷第
      76、101至107頁）。本院審酌系爭房屋、土地之位置、工
      商繁榮程度、被告加以利用可得之經濟價值，並參考土地
      法關於租金最高限制之規定（惟系爭房屋並非城市地方房
      屋，系爭土地亦無耕作之情事，附此敘明），認本件原告
      請求償還之不當得利價額，以系爭房屋之房屋稅課稅總現
      值及系爭土地申報地價合計之年息百分之5計算，尚屬相
      當。又系爭土地於109至111年之申報地價均為每平方公尺
      12元，系爭房屋111年之房屋稅課稅總現值為39萬1,500元
      ，有地價證明書、申報地價查詢結果、房屋稅課稅明細表
      附卷可稽（見本院卷第161、173、277頁），據以計算被
      告於返還系爭房屋、土地前所應按月償還之不當得利價額
      ，即為2,293元（計算式見附表）。從而，原告請求被告
      自109年8月5日（即原告領得權利移轉證書而取得系爭房
      屋、土地所有權之日）起，至返還系爭房屋、土地之日止
      ，按月給付其5,000元，於2,293元範圍內為有理由，應予
      准許，超過部分，應不予准許。
七、綜上所述，本件原告依民法第767條第1項及第179條規定，
    請求：㈠被告應自系爭房屋遷出，及將系爭物品除去，並將
    系爭房屋、土地騰空返還原告。㈡被告應自109年8月5日起至
    返還系爭房屋、土地之日止，按月給付原告5,000元。於如
    主文第1、2項所示範圍內，為有理由，應予准許。逾此範圍
    ，非有理由，應予駁回。本件原告勝訴部分，兩造均陳明願
    供擔保，請准宣告假執行或免為假執行，經核均無不合，爰
    分別酌定相當之擔保金額，併准許之。至原告敗訴部分，其
    假執行之聲請已失所附麗，應駁回之。
八、據上論結，本件原告之訴為一部有理由，一部無理由，依民
    事訴訟法第79條、第390條第2項、第392條第2項，判決如主
    文。
中    華    民    國    111   年    2    月    22    日
                  民事第二庭    法  官  李珮妤
如不服本判決，應於收受送達後20日內向本院提出上訴書狀，其
未表明上訴理由者，應於提出上訴後20日內向本院補提理由書狀
（均須按他造當事人之人數附繕本）。如委任律師提起上訴者，
應一併繳納上訴審裁判費。　　　
中　　華　　民　　國　　111 　年　　2 　　月　　22　　日
                                書記官  鍾嘉芸 
附表：不當得利價額明細（金額單位：新台幣/元，不滿1元部分
      四捨五入）
系爭土地  面積 （㎡） 近3年申報地價（元/㎡）  申報地價 備註   13,230 12  158,760 計算式：12×13,230＝158,760 系爭房屋  111年房屋稅課稅總現值   391,500  合計     550,260  以系爭土地之申報地價，及系爭房屋之房屋稅課稅總現值之年息百分之5，按月計算之不當得利價額          2,293 550,260×5%÷12＝2,293